【裁判字號】    89,訴,1474
【裁判日期】    891117
【裁判案由】    確認債權存在
【裁判全文】
臺灣板橋地方法院民事判決  八十九年訴字第一四七四號
    原      告    地研工程有限公司
                              .
    法定代理人    丙○○      .
                  送達代收人  甲○○    住台北市○○○路○段五九之一號九樓
    訴訟代理人    湯明亮律師
    複  代理人    周明榮律師
    被      告    台北縣林口鄉公所  設台北縣林口鄉○○路十五號
    法定代理人    乙○○      .
    訴訟代理人    胡盈州律師
                  楊靜宜律師
                  邱昱宇律師
右當事人間確認債權存在事件，本院判決如左：
    主    文
原告之訴駁回。
訴訟費用由原告負擔。
    事    實
甲、原告方面：
  一、聲明：（一）確認寰昀工程有限公司對被告有新台幣（下同）壹佰伍拾肆萬柒
      仟零捌拾玖元之債權存在。（二）訴訟費用由被告負擔。
  二、陳述：
  （一）緣訴外人寰昀工程有限公司（下稱寰昀公司）積欠原告壹佰伍拾參萬伍仟玖
        佰玖拾柒元，原告乃聲請支付命令，嗣經台灣宜蘭地方法院核發八十九年度
        羅促字第二一一五號支付命令，並確定在案。原告據以向鈞院民事執行處聲
        請強制執行，經民事執行處核發八十九年度執字第一二九○八號執行命令，
        禁止寰昀公司在壹佰伍拾參萬伍仟玖佰玖拾柒元及自民國八十九年五月十一
        日起至清償日止，按利息百分之五之利息及執行費用壹萬壹仟零玖拾貳元之
        範圍內，不得向被告收取該項債權或為其他處分，被告亦不得向寰昀公司清
        償，惟被告竟不承認寰昀公司之債權存在而具狀聲明異議。查寰昀公司承攬
        被告環保大樓興建工程，對被告有工程款之債權，此有寰昀公司八十九年三
        月十三日之信函為證，被告無故否認，實不足取，為此依法提起本訴。
  （二）寰昀公司承攬被告環保大樓興建工程，有雙方所簽之工程合約為憑，而雙方
        有該承攬契約之存在，亦為被告於八十九年七月二十五日提出之聲明異議狀
        所承認，被告於八十九年九月十三日所提之答辯狀亦不否認寰昀公司有承攬
        被告之環保大樓興建工程，因此寰昀公司與被告間有承攬契約存在，甚為明
        確，不容被告再予否認。
  （三）次查，被告係依據工程合約第十四條第六點規定：「乙方（即寰昀公司）無
        法履行本合約之規定或違約時，甲方得依規定終止或解除合約，或依本合約
        規定通知連帶保證人接辦，乙方除無異議放棄對本工程合約應得之權利外，
        其尚未領取之估驗款、全部工程保留款．．．，均即轉讓予保證人承受。」
        ，通知案外人乾鐘公司依工程合約規定接辦，並認寰昀公司已無異議放棄對
        本工程合約應得之權利，寰昀公司尚未領取之估驗款、工程保留款等款項，
        均皆已轉讓予乾鐘公司承受。惟查，乾鐘公司並非工程合約之連帶保證人，
        無權接辦該項工程，被告主張依工程合約第十四條第六點規定由乾鐘公司接
        辦，顯不合法，因此，寰昀公司與被告間之承攬契約仍繼續存在，寰昀公司
        對被告仍可請求尚未領取之估驗款、工程保留款等款項，自不待言。
  （四）寰昀公司對被告尚未領取之估驗款約為新台幣三百五十萬元，此有寰昀公司
        於八十九年三月十三日所寄之信函可稽，該項環保大樓興建工程之監造單位
        譚一川建築師事務所亦可加以証明。而被告主張寰昀公司有破產或重大情事
        致無法繼續履行寰昀公司與被告間之合約及寰昀公司同意如有上開情事時，
        願將其契約之一切權利義務由共同承攬商繼受云云，原告否認之，蓋寰昀公
        司並無破產或重大情事致無法繼續履行寰昀公司與被告間合約之事實，且寰
        昀公司亦未同意如有上開情事時，願將其契約之一切權利義務由共同承攬商
        繼受，被告空言上開主張並不足取。另寰昀公司與被告間之承攬契約係八十
        八年六月三十日簽訂，而寰昀公司與乾鐘公司所簽共同投標協議書係八十八
        年九月六日簽訂，因此該共同投標協議書不可能係寰昀公司與被告間承攬契
        約之附件，被告主張該共同投標協議書係寰昀公司與被告間承攬契約之附件
        云云，顯與事實不符。
  （五）對於被告所陳述寰昀公司當初經營不善工程停擺，把所有機件都撤離現場，
        係因當初沒有在進行工程，寰昀公司還有其他工程要做，才把機器拿到別的
        地方作。至於當時沒有工程進行所以停工，是因為有部分做好了後續工程無
        法接上，所以就停下來。否認被告所主張寰昀公司已經完全找不到人，蓋寰
        昀公司的人有事情，不一定要去協調。
  三、證據：提出支付命令及確定證明書影本、執行命令影本、聲明異議狀影本、信
      函影本及工程合約影本等件為證。
乙、被告方面：
  一、聲明：如主文所示。
  二、陳述：
  （一）查民事訴訟法第二四七條規定：「確認法律關係之訴，非原告有即受確認判
        決之法律上利益者，不得提起之。」，惟本件中，原告僅係提起確認第三人
        寰昀公司與被告間有新台幣一百五十三萬五千九百九十七元之債權存在，是
        故，原告並無「受確認判決之法律上利益」存在，其訴即應予駁回甚明。
  （二）查本件訴訟實體關係上，寰昀公司是否對被告存有任何工程款債權存在，依
        據民事訴訟法第二百七十七條明文規定「當事人主張有利於己之事實者，就
        其事實有舉證之責任。」，被告自應負舉證責任。惟查，原告起訴狀內主張
        寰昀公司承攬被告環保大樓興建工程，對被告有工程款債權，雖提出寰昀公
        司八十九年三月十三日之信函為證，然該信函為私文書，並不足以證明寰昀
        公司現今對被告有工程款債權存在，被告否認該文書形式上及實質上之真正
        ，原告自應另行舉証實。再者，原告除未能提出具體事證證明寰昀公司對被
        告有何工程款債權存在？更未能証明該工程款債權金額若干？是以原告率爾
        主張確認第三人寰昀公司與被告間有新台幣一百五十三萬五千九百九十七元
        及利息、執行費用之債權存在，其訴更無理由。
  （三）查寰昀公司前曾於民國八十八年六月間，與訴外人乾鐘營造有限公司（以下
        簡稱乾鐘公司）共同投標承攬被告所辦理之「林口鄉環保大樓新建工程」，
        由寰昀公司代表與被告簽訂「環保大樓新建工程」工程合約，寰昀公司及共
        同投標廠商乾鐘公司並已檢附共同投標協議書。依據該合約，如共同投標廠
        商寰昀公司與乾鐘公司依約履行其義務，寰昀公司將可依約代表統一領取工
        程合約金。惟查，在該工程進行中，寰昀公司竟無故撤離工地現場人員、機
        具，工地之工務所人去樓空，相關辦公文具、電腦設備、文件等皆被搬離，
        明顯違約。其時，本所即立刻聯繫寰昀公司代表人，但皆無法聯絡、不知所
        蹤，是以，被告即以八九北縣林建字第二四五四號函，發函限期請求寰昀公
        司及共同投標廠商乾鐘公司「派員至本所說明原由」，並表示「逾期將依合
        約規定辦理」，按此函文寰昀公司已收受無誤，並有掛號函件回執為憑。惟
        於期限屆至後，寰昀公司仍未出面說明；而共同投標廠商乾鐘公司在接獲前
        開函文後則表示，寰昀公司曾發道歉函予乾鐘公司，於該函文中寰昀公司明
        白表示，該公司因經營不善，必須結束公司營運，寰昀公司並已委託律師及
        會計師，進行債務全面清算整理。此時，被告方知寰昀公司發生此等破產等
        之重大情事，且顯已有無法繼續履行合約之規定。
  （四）而查「環保大樓新建工程」工程合約第十四條第六款中規定：「乙方（即寰
        昀公司）無法履行本合約之規定或違約時，甲方得依規定終止或解除合約，
        或依本合約規定通知連帶保證人接辦，乙方除無異議放棄對本工程合約應得
        之權利外，其尚未領取之估驗款、全部工程保留款、‥‥，均即轉讓予保證
        人承受。」，寰昀公司與共同投標廠商乾鐘公司承攬本件工程時所出具「共
        同投標協議書」第六點中亦規定：「雙方任何一方如有破產或重大情事者，
        致無法繼續共同履約者，同意將其契約之一切權利義務由另一方成員覓廠商
        繼受。」；是以，寰昀公司上述種種情事既已構成工程合約第十四條第六款
        無法履行合約之違約情事及共同投標協議書中第六點之「破產或重大情事致
        無法共同履約者」，且寰昀公司亦已同意如有此等情事時，願將其契約之一
        切權利義務由共同承攬廠商繼受，因此，被告乃依據此等規定與乾鐘公司於
        八十九年三月一日召開協商會議，通知乾鐘公司另覓廠商繼受，此並有雙方
        協商紀錄可稽，被告並已將此接辦情事函知寰昀公司，是以，寰昀公司於本
        契約之一切權利義務，包括其未領取之相關款項，既皆已轉讓予乾鐘公司與
        另覓之廠商承受，寰昀公司依法、依約自無請求被告給付工程款之權利。綜
        上可知，寰昀公司已不得再依上開工程合約主張任何權利，其尚未領取之工
        程款等所有款項，均皆已轉讓予乾鐘公司及其另覓之廠商承受，是故，原告
        主張寰昀公司承攬被告環保大樓新建工程，對被告有工程款債權等云云，顯
        無理由。
  （五）寰昀公司與訴外人乾鐘公司確實為共同投標廠商，共同承攬原告之工程：
        查寰昀公司與訴外人乾鐘公司確實曾於民國八十八年六月間，共同投標承攬
        被告所辦理之「林口鄉環保大樓新建工程」，寰昀公司及共同投標廠商乾鐘
        公司已檢附共同投標協議書予被告，該協議書並經寰昀公司、訴外人乾鐘公
        司與被告之合意，納入合約，為合約之一部，此由被告發予寰昀公司與訴外
        人乾鐘公司之函文即足明證；而依據該協議書第二點之約定：「共同投標代
        表廠商為寰昀工程有限公司，代表人林丁群負責綜理一切投標簽約等事宜。
        」，寰昀公司得代表處理投標簽約事宜，故寰昀公司即代表與被告簽訂「環
        保大樓新建工程」工程合約。是以，原告主張訴外人乾鐘公司並非系爭承攬
        契約之當事人等云云，完全與事實不符而不足採。二、是以，寰昀公司既已
        構成共同投標協議書中第六點之「破產或重大情事致無法共同履約者」，被
        告自得依據此等規定通知共同投標承攬乾鐘公司另覓廠商繼受。職此，寰昀
        公司於本契約之一切權利義務，包括其未領取之相關款項，皆已轉讓予乾鐘
        公司與另覓之廠商承受，寰昀公司依法、依約皆無請求被告給付工程款之權
        利，更煌論原告可執此確認其所謂之債權存在。
   （六）對於原告所稱當時沒有工程進行所以停工，是因為有部分做好了後續工程
         無法接上，所以就停下來之事，被告否認有這樣之情形，否則被告不會無
         緣無故發函給他們，而且還召開協調會議，當時寰昀公司已經完全找不到
         人。
  三、證據：提出工程合約書、共同投標協議書、台北縣林口鄉公所八九北縣林建字
      第○二四五四號函及掛號函件回執、寰昀公司發予乾鐘公司之道歉函、林口鄉
      環保大樓新建工程協商紀錄、台北縣林口鄉公所八九北縣林建字第○五六○六
      號函及台北縣林口鄉公所八八北縣林建字第一三三七二號函等件影本為證。
    理    由
一、經查本件原告起訴，雖係提起確認第三人寰昀公司與被告間有工程債權存在之訴
    ，惟就該程序上，原告為本案確認之訴之提起，乃係以該原告以該訴外人寰昀工
    程有限公司（下稱寰昀公司）積欠原告壹佰伍拾參萬伍仟玖佰玖拾柒元，原告乃
    聲請支付命令，嗣經台灣宜蘭地方法院核發八十九年度羅促字第二一一五號支付
    命令，並確定在案。原告據以向本院民事執行處聲請強制執行，經民事執行處核
    發八十九年度執字第一二九○八號執行命令，禁止寰昀公司在壹佰伍拾參萬伍仟
    玖佰玖拾柒元及自民國八十九年五月十一日起至清償日止，按利息百分之五之利
    息及執行費用壹萬壹仟零玖拾貳元之範圍內，不得向第三人收取該項債權或為其
    他處分，第三人亦不得向寰昀公司清償，而第三人即被告因不承認寰昀公司之債
    權存在而具狀聲明異議，因認寰昀公司承攬被告環保大樓興建工程，對被告有工
    程款之債權，該被告否認不實，而為就該第三人即本案被告提起本件確認之訴，
    核與該強制執行法第一百二十條所為規定之程序利益相符，此有原告提出支付命
    令及確定證明書影本、執行命令影本、第三人即被告聲明異議狀影本為憑，被告
    空言否認該原告有為本件確認訴訟之法律上確認利益，即屬有誤，核先敘明。
二、次查，原告主張訴外人寰昀工程有限公司（下稱寰昀公司）積欠原告壹佰伍拾參
    萬伍仟玖佰玖拾柒元，原告乃聲請支付命令，嗣經台灣宜蘭地方法院核發八十九
    年度羅促字第二一一五號支付命令，並確定在案。原告據以向法院民事執行處聲
    請強制執行，經民事執行處核發八十九年度執字第一二九○八號執行命令，禁止
    寰昀公司在壹佰伍拾參萬伍仟玖佰玖拾柒元及自民國八十九年五月十一日起至清
    償日止，按利息百分之五之利息及執行費用壹萬壹仟零玖拾貳元之範圍內，不得
    向被告收取該項債權或為其他處分，被告亦不得向寰昀公司清償，而被告不承認
    寰昀公司之債權存在而具狀聲明異議，業據原告提出支付命令及確定證明書影本
    、執行命令影本、第三人即被告聲明異議狀影本為憑，並為被告所不爭，自堪信
    原告此部份主張為真實。
三、復查，原告主張該寰昀公司承攬被告環保大樓興建工程，雖據提出該雙方所簽之
    工程合約為憑，並為被告所不爭執，惟就該原告主張該寰昀公司對被告尚有未領
    取之估驗款約為新台幣三百五十萬元，並提出該寰昀公司於八十九年三月十三日
    所寄之信函為憑云云，然此經被告否認，被告並抗辯以該；寰昀公司前曾於該八
    年六月間，與訴外人乾鐘營造有限公司（以下簡稱乾鐘公司）共同投標承攬被告
    所辦理之「林口鄉環保大樓新建工程」，由寰昀公司代表與被告簽訂「環保大樓
    新建工程」工程合約，寰昀公司及共同投標廠商乾鐘公司並已檢附共同投標協議
    書。依據該合約，如共同投標廠商寰昀公司與乾鐘公司依約履行其義務，寰昀公
    司將可依約代表統一領取工程合約金。而寰昀公司竟無故撤離工地現場人員、機
    具，工地之工務所人去樓空，相關辦公文具、電腦設備、文件等皆被搬離，明顯
    違約，該公司因經營不善，必須結束公司營運，寰昀公司發生此等破產等之重大
    情事，且顯已有無法繼續履行合約之規定，依該工程合約第十四條第六款無法履
    行合約之違約情事及共同投標協議書中第六點之規定，寰昀公司於本契約之一切
    權利義務，包括其未領取之相關款項，既皆已轉讓予乾鐘公司與另覓之廠商承受
    ，寰昀公司無請求被告給付工程款之權利等語。而查：（一）寰昀公司與訴外人
    乾鐘公司曾於民國八十八年六月間，共同投標承攬被告所辦理之「林口鄉環保大
    樓新建工程」，寰昀公司及共同投標廠商乾鐘公司已檢附共同投標協議書予被告
    ，該協議書並經寰昀公司、訴外人乾鐘公司與被告之合意，納入合約，為該合約
    一部之事實，業據被告提出該工程合約書及經該寰昀公司、訴外人乾鐘公聲請認
    證之認證書及所認證之共同投標協議書為憑，並為原告所不爭，復有被告發予寰
    昀公司與訴外人乾鐘公司之八十八年九月三日函文為佐，雖原告否認上情，並主
    張該工程係於八十八年六月三十日簽訂，而寰昀公司與乾鐘公司所簽共同投標協
    議書係八十八年九月六日簽訂，因認該共同投標協議書不可能係寰昀公司與被告
    間承攬契約之附件之事，惟此亦經被告陳明當初依該共同投標辦法之規定，檢送
    法院認證後之協議書納入合約，因而才有該寰昀公司、訴外人乾鐘公司為共同投
    標之協議書及認證書觀之，核與被告所提出之由被告發函予寰昀公司與訴外人乾
    鐘公司之八十八年九月三日函文觀之，被告所陳之情，應屬非虛，是認原告此部
    份否認之主張難為採信。（二）而查依該寰昀公司承攬被告所辦理之「林口鄉環
    保大樓新建工程」工程合約第十四條第六款中規定：「乙方（即寰昀公司）無法
    履行本合約之規定或違約時，甲方得依規定終止或解除合約，或依本合約規定通
    知連帶保證人接辦，乙方除無異議放棄對本工程合約應得之權利外，其尚未領取
    之估驗款、全部工程保留款、‥‥，均即轉讓予保證人承受。」及寰昀公司與共
    同投標廠商乾鐘公司承攬本件工程時所出具「共同投標協議書」第六點中亦規定
    ：「雙方任何一方如有破產或重大情事者，致無法繼續共同履約者，同意將其契
    約之一切權利義務由另一方成員覓廠商繼受。」，而被告所抗辯以該工程進行中
    寰昀公司竟無故撤離工地現場人員、機具，工地之工務所人去樓空，相關辦公文
    具、電腦設備、文件等皆被搬離，明顯違約，被告並以八九北縣林建字第二四五
    四號函，發函限期請求寰昀公司及共同投標廠商乾鐘公司「派員至本所說明原由
    」，並表示「逾期將依合約規定辦理」，而寰昀公司已收受無誤，業據被告提出
    該函文並有掛號函件回執為憑，而寰昀公司未出面說明，共同投標廠商乾鐘公司
    在接獲前開函文後則表示，寰昀公司曾發道歉函予乾鐘公司，於該函文中寰昀公
    司明白表示，該公司因經營不善，必須結束公司營運，寰昀公司並已委託律師及
    會計師，進行債務全面清算整理之事，亦據被告提出該寰昀公司所發予乾鐘公司
    之道歉函為憑，從而被告抗辯該寰昀公司上述種種情事既已構成工程合約第十四
    條第六款無法履行合約之違約情事及共同投標協議書中第六點之「破產或重大情
    事致無法共同履約者」，即屬有據。而被告並依據此等規定與乾鐘公司於八十九
    年三月一日召開協商會議，通知乾鐘公司另覓廠商繼受，此並有被告所提雙方協
    商紀錄可稽，並由被告將此接辦情事函知寰昀公司之事，亦據被告提出八十九年
    五月十六日所發函文為憑，並為原告所不爭，自堪信為真實。至原告對於被告所
    陳述寰昀公司當初經營不善工程停擺，把所有機件都撤離現場，雖稱係因當初沒
    有在進行工程，寰昀公司還有其他工程要做，才把機器拿到別的地方作，至於當
    時沒有工程進行所以停工，是因為有部分做好了後續工程無法接上，所以就停下
    來，此業經被告否認，原告亦未能舉證以實其說，自難信原告上開主張為真實。
    是本院綜上事證所認，因認被告抗辯該寰昀公司於該工程契約之一切權利義務，
    包括其未領取之相關款項，皆已轉讓予乾鐘公司與另覓之廠商承受，寰昀公司依
    法、依約皆無請求被告給付工程款之權利，應屬可信。原告為此訴請確認寰昀工
    程有限公司對被告有壹佰伍拾肆萬柒仟零捌拾玖元之債權存在，即屬無據，難予
    准許，自當駁回。
四、本件事證已臻明確，兩造其餘主張、陳述及所提之證據，核與本件判決結果不生
    影響，爰毋庸一一再予審酌，附此敘明。
五、結論：原告之訴為無理由，依民事訴訟法第七十八條判決如主文。
中      華      民      國    八十九    年    十一    月       十七      日
                                    臺灣板橋地方法院民事第庭
~B法      官  楊志勇
右為正本係照原本作成
如不服本判決，應於判決送達後廿日，內向本院提出上訴狀。
中      華      民      國    八十九    年    十一    月       十七      日
~B法院書記官  李淑貞


司法院資訊處製作；財團法人民間司法改革基金會備份。
